ACORDAO-COMPLETO-2423364

ACÓRDÃO 567/2022 ATA 2/2022 - PRIMEIRA CÂMARA

VISTOS, relatados e discutidos estes autos de recurso de reconsideração interposto por Maria José Pereira Coutinho contra o Acórdão 9796/2019-TCU-Primeira Câmara;
ACORDAM os Ministros do Tribunal de Contas da União, reunidos em sessão da Primeira Câmara, ante as razões expostas pelo Relator, em:
9.1. conhecer do recurso de reconsideração para, no mérito, negar-lhe provimento; 
9.2. dar ciência dessa deliberação à recorrente e ao Fundo Nacional de Saúde.

Recurso de reconsideração em tomada de contas especial.

Primeira Câmara

Prefeitura de Chapadinha - MA.

3. Interessados/Responsáveis/Recorrentes:
3.1. Interessado: Fundo Nacional de Saúde - MS (00.530.493/0001-71).
3.2. Responsáveis: José da Costa Almeida (XXX.912.233-XX); Lidia Silva Mendonca (XXX.445.197-XX); Maria José Pereira Coutinho (XXX.624.303-XX); Priscilla Lyra Meira (XXX.811.804-XX); Terezinha de Jesus Cunha Almeida (XXX.573.253-XX).
3.3. Recorrente: Maria José Pereira Coutinho (XXX.624.303-XX).

13.1. Ministros presentes: Benjamin Zymler (na Presidência), Walton Alencar Rodrigues (Relator) e Jorge Oliveira.
13.2. Ministro-Substituto convocado: Augusto Sherman Cavalcanti.
13.3. Ministro-Substituto presente: Weder de Oliveira.

WALTON ALENCAR RODRIGUES

Ministro-Substituto Augusto Sherman Cavalcanti.

Transcrevo instrução, cuja proposta foi acolhida pelo escalão dirigente da Secretaria de Recursos:
INTRODUÇÃO
1.	Trata-se de recurso de reconsideração interposto por Maria José Pereira Coutinho (peça 110) contra o Acórdão 9796/2019-TCU-Primeira Câmara (peça 85) , da relatoria do Ministro Augusto Sherman.
1.1.	A deliberação recorrida apresenta o seguinte teor:
VISTOS, relatados e discutidos estes autos de Tomada de Contas Especial instaurada pelo Fundo Nacional de Saúde (FNS/MS) , em desfavor de Secretários de Saúde do Município de Chapadinha/MA, em decorrência da ausência de comprovação quanto à aplicação de recursos do SUS repassados ao município, bem como pagamento por serviços não executados,
ACORDAM os Ministros do Tribunal de Contas da União, reunidos em sessão de 1ª Câmara, ante as razões expostas pelo Relator, em:
9.1. considerar revel, para todos os efeitos, a Sra. Lídia Silva Mendonça (CPF XXX.445.197-XX) , nos termos do art. 12, § 3º, da Lei 8.443/1992;
9.2. julgar regulares com ressalva as contas das Sras. Lídia Silva Mendonça, Priscilla Lyra Meira e Terezinha de Jesus Cunha Almeida Martins, com fundamento no art. 16, inciso II, da Lei 8.443/1992, 
9.3. com fundamento nos arts. 1º, inciso I, 16, inciso III, alínea "c", referentes às ocorrências atribuídas aos responsáveis, da Lei 8.443/1992 c/c os arts. 19 e 23, inciso III, da mesma Lei, e os arts. 1º, inciso I, 209, inciso III, 210 e 214, inciso III, do Regimento Interno/TCU, julgar irregulares as contas do Sr. José da Costa Almeida (CPF XXX.912.233-XX) e da Sra. Maria José Pereira Coutinho (CPF XXX.624.303-XX) , e condená-los ao pagamento das quantias constantes das tabelas abaixo, atualizadas monetariamente a partir das respectivas datas, aos cofres Fundo Nacional de Saúde, atualizadas monetariamente e acrescidas dos juros de mora, calculados a partir das respectivas datas, até a data do efetivo recolhimento, na forma prevista na legislação em vigor;
9.3.1. Responsável: José da Costa Almeida:
	Data
	Valor (R$) 

	7/1/2008
	22.574,00

	17/1/2008
	39.742,25

	14/2/2008
	29.978,50

	14/2/2008
	7.885,00

	7/3/2008
	32.280,00

	9/4/2008
	10.522,25

	9/4/2008
	26.934,00

	11/7/2008
	36.151,06

	11/9/2008
	2.407,65

	27/11/2008
	10.194,80

9.3.2. Responsável: Maria José Pereira Coutinho:
	Data
	Valor (R$) 

	20/2/2009
	4.103,00

	8/4/2009
	9.120,00

	2/6/2009
	28.805,90

	2/6/2009
	14.636,92

	2/6/2009
	1.545,45

	2/6/2009
	10.753,20

	15/6/2009
	6.860,00

	15/6/2009
	2.802,00

	3/8/2009
	1.954,00

	3/8/2009
	980,00

	11/8/2009
	342,28

	11/8/2009
	12.206,40

	11/8/2009
	11.329,00

	11/8/2009
	15.306,12

	24/9/2009
	2.882,50

	24/9/2009
	2.450,00

	22/10/2009
	6.941,00

	22/10/2009
	5.775,12

	22/10/2009
	11.081,84

	22/10/2009
	230,26

	20/11/2009
	3.925,00

	20/11/2009
	12.250,00

	24/11/2009
	11.657,35

	24/11/2009
	477,10

	24/11/2009
	15.741,50

	24/11/2009
	12.032,10

	28/12/2009
	3.702,50

	28/12/2009
	7.350,00

	10/5/2010
	3.865,00

9.4. aplicar ao Sr. José da Costa Almeida (CPF XXX.912.233-XX) e à Sra. Maria José Pereira Coutinho (CPF XXX.624.303-XX) , individualmente, a multa prevista no art. 57 da Lei 8.443/1992 c/c o art. 267 do Regimento Interno, nos valores de R$ 20.000,00 e R$ 100.000,00, respectivamente, com a fixação do prazo de quinze dias, a contar da notificação, para comprovar, perante o Tribunal (art. 214, inciso III, alínea "a", do Regimento Interno) , o recolhimento da dívida aos cofres do Tesouro Nacional, atualizada monetariamente desde a data do acórdão até a do efetivo recolhimento, se for paga após o vencimento, na forma da legislação em vigor;
9.5. autorizar, desde logo, nos termos do art. 28, inciso II, da Lei 8.443/1992, a cobrança judicial das dívidas, caso não atendida às notificações; 
9.6. encaminhar cópia desta deliberação ao Procurador-Chefe da Procuradoria da República no Maranhão, nos termos do § 3º do art. 16 da Lei 8.443/1992 c/c o § 7º do art. 209 do Regimento Interno do TCU, para adoção das medidas cabíveis.
HISTÓRICO
2.	Trata-se de tomada de contas especial instaurada pelo Fundo Nacional de Saúde em desfavor de ex-secretários de saúde do Município de Chapadinha/MA, para atendimento de demanda proveniente do Ministério Público Federal, tendo em vista supostas irregularidades na utilização dos recursos da Média e Alta Complexidade em municípios do Maranhão transferidos na modalidade fundo a fundo.
2.1.	Das informações acerca de irregularidades relatadas no relatório de auditoria do Denasus (peça 29) , que ensejaram a necessidade de devolução dos recursos indevidamente geridos, foram apresentadas as constatações 124189 (peça 29, p. 22-23) , 124205 (peça 29, p. 27-28) , 124206 (peça 29, p. 25-27) , 124207 (peça 29, p. 28-30) , 129159 (peça 29, p. 33-34) e 120791 (peça 29, p. 34-36) .
2.2.	De tais irregularidades o órgão de auditoria do Sistema Único de Saúde impugnou o montante de R$ 439.775,05, atribuindo à ora recorrente a quantia de R$ 221.105,54, conforme detalhamento do débito constante da peça 35.
2.3.	Devidamente citada pelo Tribunal (peças 46 e 52) , a recorrente teve vista dos autos (peças 56 e 61) , solicitou e obteve deferimento de prorrogação de prazo para apresentação de defesa (peças 59 e 63) e trouxe aos autos suas alegações de defesa (peça 67) que, analisadas pela Secex-TCE, se propôs rejeitá-las, julgando irregulares suas contas com imputação de débito e aplicação de multa (peça 81) , o que, em relação ao recurso que ora se instrui, obteve a concordância do Parquet especializado (peça 84) .
2.4.	Concordando com os pareceres uniformes constantes dos autos esta Corte prolatou o acórdão recorrido.
EXAME DE ADMISSIBILIDADE
3.	Reitera-se o exame preliminar de admissibilidade (peça 112) , ratificado à peça 119 pelo relator, Exmo. Ministro Walton Alencar Rodrigues, que concluiu pelo conhecimento do recurso, eis que preenchidos os requisitos processuais aplicáveis à espécie, suspendendo-se os efeitos dos itens 9.3, 9.3.2, 9.4 e 9.5 do Acórdão 9796/2019-TCU-Primeira Câmara.
EXAME TÉCNICO
4.	Delimitação do recurso
4.1.	Constitui objeto do recurso examinar se os documentos acostados às peças 13, 14 e 15 são aptos a comprovar a efetiva entrega dos bens adquiridos à Secretaria Municipal de Saúde.
5.	Documentos.
5.1.	Sustenta a recorrente que os documentos fiscais que compõe as peças 13, 14 e 15 dos presentes autos atesta o recebimento dos bens adquiridos com os recursos tratados nos presentes autos, pois, ao contrário do que restou afirmado pelo Denasus, pela Secex-TCE, pelo Ministério Público/TCU e pela Primeira Câmara desta Corte, induzida a erro pela Unidade Técnica, há o atesto de recebimento das mercadorias aposto por servidor municipal, restando cumpridas as normas previstas na Lei 4.320/1964 e, dessa forma, afastada a irregularidade.
5.2.	A título de exemplo, a recorrente aponta a localização das notas fiscais nos presentes autos que correspondem aos débitos a ela imputados (peça 110, p. 6) . 
Análise
5.3.	De fato, há, na maioria das notas fiscais mencionadas pela recorrente, o atesto de recebimento das mercadorias nelas relacionadas. Ocorre que tais documentos, conforme levantado pelo Denasus na fase de auditoria, são inidôneos e não podem ser aceitos pelo Tribunal para comprovar a efetiva entrega dos bens pela empresa.
5.4.	Conforme consta do Relatório de Auditoria (peça 29) , a empresa emissora das notas fiscais que supostamente dariam suporte às alegações trazidas pela recorrente, Soft Informática e Serviços Ltda. ME, sequer poderia participar do procedimento licitatório e tampouco praticar a venda de bens, pois sua situação cadastral junto aos órgãos fiscais estaduais estava suspensa de ofício (peça 29, p. 32) .
5.5.	Ademais, os auditores do Denasus, após o recebimento de denúncia, procederam investigações acerca da real existência do referido fornecedor que assim restou descrita no citado relatório (peça 29, p. 31-32) :
Foi solicitado a Junta Comercial do Estado do Maranhão - JUCEMA informações sobre o registro da empresa, constando:
- está localizada na Unidade 203, n° 90, Loja 02, Cidade Operaria, São Luís/MA, iniciando suas atividades em 06/07/2007. Em pesquisa junto ao sitio da Receita Federal na internet consta o mesmo endereço da empresa.
- o capital integralizado é de R$125.000,00, tendo como sócios, Nádia Feitosa Lima, CFF: 006.792.0l3-60, com participação de R$1.250,00 e Pauleane Feitosa Lima, CPF XXX.880.123-XX, sócia administradora com participação de R$ 123.750,00, ambas residentes no mesmo endereço à Rua 39, nº 23, Qda. 55, Jardim São Cristóvão, em São Luís.
A Equipe de auditoria efetuou visita no endereço da empresa, onde constatamos o funcionamento da Auto Escola São Jose. Na mesma avenida, sem número, consta funcionando a SOFT Informática que tem como atividade ministrar cursos de informática. Um funcionário informou que nunca houve venda de equipamentos. Na visita ao endereço das sócias da empresa SOFT Informática e Serviços Ltda-ME, a senhora Pauleane Feitosa Lima prestou as seguintes informações:
- a empresa foi criada por seu irmão e que apenas empresta o nome, não sabendo informar nada sobre os negócios realizados pela empresa;
- por telefone foi contactado com o irmão, que confirmou a informação prestada e acrescentou, ainda, que a empresa funcionou até janeiro de 2009 e que os blocos de notas fiscais estavam em poder do contador, podendo disponibilizar no dia seguinte, o que não ocorreu.
Na Secretaria da Fazenda do Estado do Maranhão a empresa está com a situação cadastral "SUSPENSO DE OFÍCIO" desde 12/06/2008. 
5.6.	Dessa forma, os documentos citados pela recorrente para comprovar a entrega dos bens adquiridos não gozam da necessária confiabilidade para ser aceita pelo Tribunal, não tendo a recorrente trazido, junto às suas razões recursais, quaisquer outros documentos que amparassem suas alegações.
CONCLUSÃO
6.	Das análises anteriores conclui-se que não restou comprovada a efetiva entrega dos bens que supostamente amparavam os gastos realizados pela recorrente.
PROPOSTA DE ENCAMINHAMENTO
7.	Ante o exposto, submete-se à consideração superior a presente análise do recurso de reconsideração interposto por Maria José Pereira Coutinho contra o Acórdão 9796/2019-TCU-Primeira Câmara, propondo-se, com fundamento nos arts. 32, inciso I, e 33 da Lei 8.443/1992:
a) conhecer do recurso e, no mérito, negar-lhe provimento;
b)  comunicar o teor da decisão que vier a ser proferida à recorrente e aos demais interessados.
O Ministério Público junto ao TCU, ao perfilhar a proposta da Unidade Técnica, lançou o seguinte parecer:
Trata-se de recurso de reconsideração interposto pela Sra. Maria José Pereira Coutinho contra o Acórdão 9796/2019-TCU-Primeira Câmara (peças 85 e 110) , pelo qual o Tribunal, entre outras deliberações, julgou irregulares as contas da ora recorrente, com base no art. 16, inciso III, alínea "c", da Lei 8.443/1992, condenando-a em débito no valor histórico de R$ 221.105,54 e aplicando-lhe a multa do artigo 57 da mesma lei, no valor de R$ 100.000,00 (peça 85, p. 1-2) .
Nesta fase recursal, após analisar e refutar os argumentos apresentados pela recorrente, a Secretaria de Recursos (Serur) propôs conhecer do recurso de reconsideração para, no mérito, negar-lhe provimento (peças 139, p. 4, 140 e 141) .
Anuo às razões que nortearam o encaminhamento sugerido pela unidade técnica, incorporando-as a este parecer e destacando que o responsável, nem mesmo nesta etapa recursal, logrou êxito em afastar a constatação do Tribunal de que, "com relação à documentação, (...) não trouxeram novos expedientes aos autos capazes de infirmar as conclusões que ensejaram a instauração da presente TCE, quanto à ausência de documentação comprobatória ou pagamento por serviços não prestados/bens não entregues", nos termos do voto condutor do acórdão recorrido (peça 86, p. 2) . 
Conforme já afirmei nestes autos (peça 84) , conquanto a instauração da presente TCE tenha sido respaldada em detalhado relatório de auditoria realizada pelo Denasus "para atender demanda proveniente do Ministério Público Federal (...) , tendo em vista supostas irregularidades na utilização dos recursos de Média e Alta Complexidade em Municípios do Maranhão" (peça 29, p. 4) , os argumentos da responsável, ora nesta fase recursal, não foram suficientes pra refutar as diversas constatações e respectivas fundamentações apresentadas pela equipe de auditoria, sobretudo quanto à falta de comprovação de despesas realizadas no âmbito do SUS (peça 29) , como pertinentemente destacadas no voto que fundamentou o acórdão vergastado, in verbis (peça 86, p. 2) :
11.	Nesse sentido, lembro que, em relação às movimentações financeiras para as quais havia documentação comprobatória, a equipe de auditoria do Denasus apontou diversas impropriedades, como 'aquisições de carnes incompatíveis com o consumo informado pelas duas unidades hospitalares do município, que fornecem alimentação a pacientes internados' (peça 29, p. 27, constatação 124205, g.n.) ,  ausência de 'atestação [em notas fiscais], constando apenas o carimbo, não havendo comprovação de que os serviços foram realizados (..) Em reunião com o representante da empresa (..) ocorrido em 03/11/2010 (sic) foi informado que não houve reforma no hospital e que o piso é original' (peça 29, p. 22, constatação 124189, g.n.) , havendo inclusive menção a existência de 'notas fiscais falsas' (peça 15, p. 15-34) e a conclusão de que 'as irregularidades detectadas em notas fiscais, nas quais o Gestor Municipal utilizou-se de documentos fiscais inidôneos, viciados por fraudes como: notas fiscais falsas, que nunca foram emitidas pelas empresas' (peça 29, p. 45, g.n.) .
Especificamente quanto às notas fiscais referenciadas pela recorrente, embora haja, na maioria delas, o atesto de recebimento das mercadorias, "tais documentos, conforme levantado pelo Denasus na fase de auditoria, são inidôneos e não podem ser aceitos pelo Tribunal para comprovar a efetiva entrega dos bens pela empresa", como bem reiterou a unidade técnica (peça 139, p. 4 e 5) .
Ante o exposto, este membro do Ministério Público de Contas junto ao TCU manifesta-se de acordo com a proposta da Serur (peças 139, p. 4, 140 e 141) .

Fabyo Barros Lima (40.955/OAB-DF), representando Terezinha de Jesus Cunha Almeida; Fabyo Barros Lima (40.955/OAB-DF), representando Maria José Pereira Coutinho.

Procurador Sergio Ricardo Costa Caribé.

TOMADA DE CONTAS ESPECIAL. IRREGULIDADE NA UTILIZAÇÃO DE RECURSOS DO SISTEMA ÚNICO DE SAÚDE. PAGAMENTO POR SERVIÇOS E MATERIAIS SEM A DEVIDA COMPROVAÇÃO DA PRESTAÇÃO OU ENTREGA. INIDONEIDADE DOS DOCUMENTOS FISCAIS. IRREGULARIDADE. DÉBITO. MULTA. RECURSO DE RECONSIDERAÇÃO. CONHECIMENTO. ALEGAÇÃO DE EFETIVA DEMONSTRAÇÃO DO RECEBIMENTO DE BENS. IMPROCEDÊNCIA. NEGATIVA DE PROVIMENTO. CIÊNCIA.

TOMADA DE CONTAS ESPECIAL (TCE)

Secretaria de Recursos (Serur); Secretaria de Controle Externo de Tomada de Contas Especial (SecexTCE).

Trata-se de recurso de reconsideração interposto por Maria José Pereira Coutinho contra o Acórdão 9796/2019-TCU-Primeira Câmara, relator E. Ministro Augusto Sherman Cavalcanti, o qual julgou irregulares as contas da recorrente e a condenou em débito e multa em razão de impugnação parcial de despesas supostamente realizadas com recursos do Sistema Único de Saúde transferidos ao Município de Chapadinha/MA.
Auditoria realizada pelo Departamento Nacional de Auditoria do Sistema Único de Saúde (Denasus) , no segundo semestre de 2010, com vistas a atender demanda proveniente do Ministério Público Federal, (peça 29, p. 4, auditoria nº 10661) , examinou a aplicação dos recursos nos anos de 2006, 2008 e 2009, tendo identificado indícios de dano ao Erário, haja vista a "ausência de documentação comprobatória de despesa", o "pagamento de serviços não executados" e o "pagamento (...) sem comprovação da entrada do produto" (peça 29, p. 25-36; peça 35, p. 1-5; 124189, 124206, 124207 e 120791) , no importe total de R$ 439.775,05.
À recorrente, foi imputado o débito de R$ 221.105,54, referente à aquisição de gêneros perecíveis e material de expediente sem evidências da efetiva contraprestação (peça 35, p. 2-4) .
Preliminarmente, conheço do recurso de reconsideração, satisfeitos os requisitos de admissibilidade estabelecidos nos artigos 32, inciso I, e 33 da Lei 8.443/1992.
Quanto ao mérito, a maioria das notas fiscais apontadas pela recorrente que sustentariam o recebimento dos bens adquiridos (peças 13,14 e 15) , apesar de apresentarem atesto, são inidôneas, conforme detalhado levantamento realizado pelo Departamento de Auditoria do SUS (peça 29, págs. 31/32) .
Demais disso, como bem salientou o Ministério Público de Contas, o Denasus apontou diversas inconsistências nas documentações de despesa analisadas durante a auditoria, o que lhes confere pouca credibilidade. São elas: aquisições de carnes incompatíveis com a demanda informada das duas unidades hospitalares do município; ausência de reforma no piso do hospital que justifique o fornecimento de material; identificação de notas ficais falsas que nunca foram emitidas pelas respectivas empresas.
Nessas condições, os documentos citados pela defesa não são aptos a demonstrar o fornecimento de bens e gêneros alimentícios.
Ante o exposto, aquiesço aos pareceres uníssonos da Unidade Técnica e do Parquet especializado e voto por que o Tribunal acolha a minuta de acórdão que ora submeto à deliberação do colegiado.
TCU, Sala das Sessões, em 8 de fevereiro de 2022.
WALTON ALENCAR RODRIGUES 
Relator